【裁判字號】    98,訴,1743
【裁判日期】    991118
【裁判案由】    妨害自由
【裁判全文】
臺灣臺北地方法院刑事判決              98年度訴字第1743號
公  訴  人  臺灣臺北地方法院檢察署檢察官
被      告  丙○○
指定辯護人  本院公設辯護人丁○○
上列被告因妨害自由案件，經檢察官提起公訴（98年度偵緝字第
1903號），本院判決如下：
    主  文
丙○○共同犯恐嚇得利罪，處有期徒刑壹年；減為有期徒陸月，
如易科罰金，以銀元佰元即新臺幣玖佰元折算壹日。
    事  實
一、丙○○因其友人乙○○（原名為方文忠）前於民國94年1 月
    間某日，在其二姐所經營位於臺北市○○區○○街102 巷4
    號1 樓之「美的海產店」內，因細故與戊○○之同行友人顏
    子傑（已歿）發生口角爭執，心有不甘，邀請其一同前往教
    訓戊○○，丙○○遂與乙○○、6 名真實姓名、年籍不詳之
    成年男子，共同意圖為自己不法利益，並基於恐嚇得利及以
    強暴、脅迫之非法方法剝奪他人行動自由之犯意聯絡，先由
    乙○○告知丙○○戊○○住處位置及戊○○每日凌晨均會出
    門到市場補貨之事，丙○○遂率同該6 名真實姓名、年籍不
    詳之成年男子於同年2 月7 日凌晨4 時20分許，在戊○○位
    於合江街103 號之住處樓下等待，乘戊○○外出之際，徒手
    毆打戊○○，並將之強押至乙○○所在之上開海產店內，丙○○與上開成年男子數人又分持酒瓶接續毆打戊○○，致其
    因此受有頭部外傷（即2 公分頭皮挫傷兩處、5 公分臉部撕
    裂傷，傷害部分未經戊○○於法定期間內提出告訴），乙○○並對戊○○恫稱：「如果不簽，就要開車把你載去山上活
    埋」、「我曾經是殺豬的，還怕殺人啊？」等語，以上開強
    暴、脅迫方法，強令戊○○拿出身分證，並由丙○○拿出金
    額、日期等悉為空白之如附表編號1 至4 所示票號之空白本
    票及借據1 張，由在場身分不詳男子在本票上填入金額，借
    據上填入金額、日期、身分證字號等資料後，強迫戊○○在
    上開本票、借據上簽名、捺印，後均交由丙○○收執（本票
    部分尚未填入發票日而未完成發票行為），而以此強暴、脅
    迫之非法方式剝奪戊○○之行動自由約3 小時，迄戊○○完
    成後，眾人方任令戊○○離去。嗣因戊○○於94年2 月7 日
    前往臺北市政府警察局中山分局建國派出所報案，乙○○獲
    悉後，始與戊○○於同年月19日就上開之事達成和解，並由
    乙○○聯絡丙○○將上開借據及附表編號1 至3 所示日期仍
    為空白但金額已被各填入新臺幣（下同）600 萬元之無效本
    票3 張交給乙○○，乙○○再返還予戊○○。
二、戊○○因與乙○○和解並取回本票，原未繼續訴咎乙○○、
    丙○○等人之犯行，惟於97年1 月間，丙○○為清償其個人
    積欠劉玫妏（另由檢察官為不起訴處分）之債務，而在附表
    編號4 所示面額500 萬元之本票內填入發票日、到期日（此
    部分係丙○○另行起意為之，且不在檢察官起訴之範圍，是
    丙○○是否另涉及偽造有價證券、詐欺得利等犯行，宜由檢
    察官另案偵辦，詳後述），交予劉玫妏抵償債務，後經劉玫
    妏持以向本院聲請本票裁定及查封戊○○所有之不動產，戊○○因而提出告訴，始經警循線查知上情。
三、案經臺北市政府警察局中山分局報請臺灣臺北地方法院檢察
    署檢察官偵查起訴。
    理  由
壹、證據能力部分：
一、按被告以外之人於偵查中向檢察官所為之陳述，除顯有不可
    信之情況者外，得為證據，刑事訴訟法第159 條之1 第2 項
    定有明文，本案證人即被害人戊○○、證人即共犯乙○○、
    證人劉玟玫於檢察官訊問時所為之證述，業經其於證述前具
    結，亦無證據顯示檢察官在偵查時有不法取供之情形，且據
    上開證人做成證據之外部情狀，亦無證據顯示上開證述有顯
    不可信之情況，揆諸首揭說明，上開證人於偵查中之證述應
    有證據能力。
二、按被告以外之人於審判外之陳述雖不符刑事訴訟法第159 條
    之1 至之4 等4 條之規定，而經當事人於審判程序同意作為
    證據，法院審酌該言詞陳述或書面陳述作成時之情況，認為
    適當者，亦得為證據；當事人、代理人或辯護人於法院調查
    證據時，知有前項不得為證據之情形，而未於言詞辯論終結
    前聲明異議者，視為有前項之同意，刑事訴訟法第159 條之
    5 定有明文。查卷附財團法人長庚紀念醫院（下稱「長庚醫
    院」）診斷證明書1 份，屬被告以外之人於審判外所為之陳
    述，是以上開證據均屬傳聞證據，且均無刑事訴訟法第159
    條之1 至之4 等4 條規定情形，又檢察官、被告、辯護人均
    已知悉上開證據均屬傳聞證據，且於本院言詞辯論終結前均
    未聲明異議。本院審酌上開證述於作成時亦無任何不適當之
    情況，認以之作為本案之證據，應屬適當，是上開證據均應
    有證據能力。
貳、實體部分：
一、訊據被告丙○○固坦承有在「美的海產店」與乙○○共同妨
    害被害人戊○○行動自由之事實，惟矢口否認有何夥同其他
    成年男子將被害人強押至美的海產店，又在該海產店內毆打
    及逼迫被害人簽立借據、本票等行為。辯稱：當天乙○○請
    伊去海產店吃尾牙，伊到場時現場已經很多人，後來有一群
    人帶被害人到海產店，乙○○請其中一個人叫被害人簽本票
    ，剛好伊有在做放款的工作，所以車上有本票跟借據，伊去
    拿來借給他們，他就叫被害人簽本票，我問他們要做什麼，
    乙○○說只是要個保障，怕對方隔天會請人來砸店，伊沒恐
    嚇戊○○，也沒打戊○○，現場很多人都是乙○○找過去的
    ，伊雖然也是乙○○叫去，但是並非是要去對付戊○○，伊
    原來就在那邊消費，因為乙○○說本票放在伊這裡，而且那
    本本票還有其他人欠伊錢的單據，所以伊才拿走云云。經查
    ：
  (一)被告於94年2 月7 日凌晨前往美的海產店飲酒，當時另有方
    鴻源及真實姓名不詳之成年男子數人在該店店內，被害人戊○○於此時遭人強行押至該店，並被要求簽寫借據及如附表
    所示本票，又被害人所簽寫之本票、借據均由被告攜走，嗣
    於事後被告將其中附表編號1 至3 所示之本票、借據交由方
    鴻源歸還給被害人，乙○○與被害人於94年2 月19日就此事
    達成和解，惟被告當時並未返還如附表編號4 所示之本票，
    俟97年間因被告積欠劉玫妏債務無力償還，竟又自行在該本
    票上填入發票日期，並交給劉玫妏抵償債務，嗣經劉玫妏該
    本票持向本院聲請強制執行等事實，均為被告所不爭執，且
    經證人即被害人戊○○於偵查中證述，及證人劉玫妏於警詢
    、偵查中證述屬實（見偵三卷第15至18頁，偵一卷第22至27
    頁，偵二卷第18頁），此外，並有借據影本1 張、如附表所
    示之本票影本4 張、和解書1 份、診斷證明書、本院民事執
    行處查封登記函、本院97年度票字第1203號民事裁定、丙○○與劉玫妏之借據、本票及退票理由單等件在卷可資佐證（
    見偵一卷第31至37頁），是上開事實均堪以認定。
  (二)又上開事件起因，係被告於94年2 月7 日凌晨前往美的海產
    店與乙○○聊天，乙○○向被告抱怨日前被害人與朋友顏子
    傑至其店內消費時顏子傑出口辱罵被害人之事，被告即聯絡
    真實姓名、年籍不詳之成年男子數人到場，並到被害人住處
    門口埋伏等待被害人出門，待見到被害人後，眾人即一路毆
    打被害人至美的海產店等情節，經證人乙○○於偵查中證稱
    ：被害人之前有到伊姐姐的海產店喝酒，叫伊進去敬酒，結
    果被害人的朋友用三字經對伊辱罵，94年2 月7 日即隔天要
    休年假的晚上將近打烊時，伊抱怨給丙○○聽，丙○○說他
    要處理，結果丙○○就打電話叫好幾個年輕人，並且問伊被
    害人哪邊找的到，伊說巷子口有載水果的三輪車就是，後來
    丙○○就帶那些年輕人到被害人那邊，一路追打到伊店裡等
    語明確（見偵三卷第17頁）；及於本院審理時證稱：在喝酒
    的時候，伊有跟被告陳述說，被害人之前帶一些人到店裡來
    ，有說一些很難聽的話，伊只是喝酒發牢騷，後來被告就很
    有義氣的說這件事情要幫伊處理；94年2 月7 日凌晨被害人
    是在三輪車前準備要去補貨，被一路追打到美的海產店內，
    被害人進到海產店內後，伊有踹被害人一腳等；當時應該有
    4 、5 個人追打被害人，被告也有追打被害人，那些人是被
    告帶來的；那幾個人不是本來一起喝酒的人，從被告離開到
    被害人被帶到海產店，中間相隔約10多分鐘；被害人家門口
    到伊店門口距離約200 公尺，走路幾分鐘就到了，當天伊有
    跟被告說被害人在前面有輛三輪車，每天都會到市場補貨，
    伊沒說幾點，但有說到被害人差不多要出來去菜市場的等語
    甚明（見本院卷第185 頁反面、186 、189 頁、191 頁）。
    又被害人係於當天清晨出門欲前往市場之際，突遭被告夥同
    數名男子人毆打，眾人不顧被害人意願，將之強行帶至美的
    海產店內，被害人如有不從即遭被告與其夥同之男子毆打之
    情，亦經被害人於本院審理時證稱：94年2 月7 日凌晨4 點
    多，被告帶伊不認識的人在伊家樓下車子旁邊等，伊一下來
    他們看到伊，就過來圍毆伊，就一直打，把伊強制押到乙○○那邊去；當時他們是強迫伊去那邊，不去就是打，被告有
    說要到乙○○的店裡；當天丙○○有到，帶著那些人，乙○○是到店裡才看到等語（見本院卷第131 頁反面、134 頁反
    面）；及經訊以：「請你敘述丙○○等人，是如何從你家樓
    下把你押到海產店？」，證稱：「丙○○帶6 、7 個人在我
    家樓下先動手打我，丙○○對他們那些人說帶去乙○○（阿
    忠）那裡，其他人就從後面推著我去，應該是沒有架，有人
    推有人抓」，訊以：「在你家到乙○○的店，中間走路花多
    少時間？」，證稱：「隔2 條巷子，平常走要1 分鐘時間。
    」，訊以：「你被推的這段路程中，為何沒有想到要逃跑？
    」，證稱：「我的腿殘障，我的左腳裡面有鋼釘不能彎，我
    沒有辦法跑」等語明確（見本院卷第135 頁）。據上，從乙○○在店內抱怨被害人，被告表示要為乙○○出氣，隨即聯
    絡其他男子到場，並一路毆打及強押被害人至美的海產店內
    等情節，分別為證人乙○○、戊○○證述甚明，經互核大致
    相符，且其二人各自從偵查至本院審理中所證內容均亦均前
    後一致，則上開事實倘非被害人、乙○○親身經歷，亦難以
    想像得為如此一致之陳述之理，足見被害人、乙○○上開證
    據均與事實相符，從而，上揭事實自堪以認定。
  (三)又被告等人將被害人押入店內後，乙○○隨即踢踹被害人一
    腳，被告與其他身分不詳之男子先動手毆打被害人，又讓被
    害人坐在椅子上，要求被害人拿出身分證，被告又拿出借據
    、本票，要求被害人簽寫，被害人如不聽從，被告即動手毆
    打被害人，該等不詳身分之男子亦分持酒瓶毆打被害人等情
    節，亦經被害人於偵查中證稱：一進海產店，乙○○就一腳
    從伊腹部踹下去，其他人又把伊痛打一頓，他們強迫伊交出
    身分證，伊不給，他們又打伊，伊不得已只好拿出身分證，
    被告又拿出空白本票逼迫伊簽寫，伊不從，他們又是瓶瓶罐
    罐的打伊，....伊不得已的情況下只好簽下本票，到底是簽
    3 、4 張還是4 、5 張伊不確定，確切張數伊不知道等語（
    見偵三卷第15頁）；及於本院審理時證稱：一進門乙○○就
    踢伊一腳，酒瓶一直往腦袋打，拿本票出來叫伊簽名，伊不
    肯，就一直打伊，6 、7 個伊都不認識的人，打到伊簽，打
    到伊受不了伊才簽名，又是動手又是言語恐嚇；乙○○踹伊
    一腳後，接著就是被告他們用罐子打，伊又沒有欠他們錢，
    他們就叫伊簽本票等語（見本院卷第131 頁反面、132 頁）
    ；又證稱：這麼多人伊不敢反抗，從外面就打進去了，伊進
    去乙○○就一腳踹過來，其他人就打，接著叫伊坐著，叫伊
    拿出身分證，就拿出本票叫伊簽，伊當然不簽，他們就一直
    打等語（見本院卷第134 頁反面）；再證稱：當天被告也有
    打伊，打伊頭部，有用手及罐子打臉，拿東西砸，被告一動
    手，站在伊後面的其他人就打下來等語明確（見本院卷第13
    3 頁）。再當天係由被告拿出借據、本票，由在場真實身分
    不詳之男子先在借據內填入金額、日期、身分證字號等資料
    ，又在本票內填入填寫好本票之金額（惟並未填入發票日期
    ），再交給被害人簽名，並由被告抓著被害人的手按捺指印
    等情節，亦經被害人於審判中證稱：當時是由被告唆使的，
    本票是被告拿出來的，被告他們一直打，拿出本票叫伊簽，
    金額是他們寫的，當時伊在空白本票上面，簽名字還有蓋章
    ；伊簽完本票後，本票是被告拿走，後來那些人就走了，把
    伊丟在那邊等語（見本院卷第132 頁）；本票上金額跟日期
    是誰簽的伊不知道，當時是被告他們把金額先寫好，伊才蓋
    章，伊就是被打得受不了，丙○○還抓著伊手蓋手印；97他
    字第6197號第8 頁本票上面的日期當時空白，連保證人也是
    空白，就只有寫上金額500 萬；同卷第5 至8 頁上的借據、
    本票都是94年2 月7 日簽的，當時4 張本票的金額已經填好
    才給伊簽等語明確（見本院卷第133 頁反面、134 頁反面、
    135 頁）。再被害人當時雖表示不願意簽寫本票、借據，惟
    即遭到被告及其他男子毆打，經數次以後，被告始屈服簽寫
    借據、本票一情，亦經被害人於本院審理時證稱：被告把本
    票跟借據拿出來，要求伊簽名時，第一時間伊說「我沒有欠
    你錢」，後來就有人打伊，就是拿罐子一直打，差不多3 、
    40 秒 左右才停手，他們停手後，被告又要求伊簽名蓋章，
    這時伊因為不肯而有拒絕，當伊表示不肯時，又遭到毆打嗎
    ，這樣反覆被毆打，又拒絕的情形，差不多3 、4 次或是4
    、5 次，伊最後會簽名是因為被打的受不了；現在很久了，
    不敢肯定，當時就是打到伊屈服，就抓著伊手蓋，簽名是伊
    之後拒絕，又被打之後才簽的；伊所說的蓋章，意思就是蓋
    手印，印泥也是他們拿出來的等語明確（見本院卷第135 頁
    ）。又經本院審酌被害人證述之上開情節，與乙○○於本院
    審理時證述內容，除有關乙○○自身涉案部分以外，其餘就
    被害人如何遭被告夥同其他男子毆打逼簽本票之過程，均大
    致相符，且被害人自身前於警詢、偵查中證述與上開證述互
    核亦無不一致之處，則上開事實亦堪認定。
  (四)再按共同正犯，係共同實施犯罪行為之人，在共同意思範圍
    內，各自分擔犯罪行為之一部，相互利用他人之行為，以達
    其犯罪之目的，其成立不以全體均參與實施犯罪構成要件之
    行為為要件；參與犯罪構成要件之行為者，固為共同正犯；
    以自己共同犯罪之意思，參與犯罪構成要件以外之行為，或
    以自己共同犯罪之意思，事前同謀，而由其中一部分人實行
    犯罪之行為者，亦均應認為共同正犯，使之對於全部行為所
    發生之結果，負其責任（最高法院92年度臺上字第2824號判
    決參照）。本案被告夥同真實身分不詳男子為前開行為時，
    乙○○均坐在旁邊觀看，未親自下手毆打被害人，惟其見到
    被告拿出本票，即在旁鼓譟稱：「叫他多簽一點，反正他家
    很有錢」云云，而在被害人尚不肯就範簽寫本票、借據時，
    其亦在旁恫嚇稱要開車將被害人載到山上活埋及「我曾經當
    過殺豬的，還怕殺人嗎？」云云等事實，亦經被害人於審判
    中證稱：到海產店時，主要是被告跟伊談簽本票的事，他直
    接拿本票出來，乙○○有說寫多一點，反正伊家有錢等語（
    見本院卷第135 頁）；及證稱：伊之前於檢察官偵查時，稱
    當時乙○○講要把車子開來，把伊押到山上活埋，乙○○說
    「我曾經當作殺豬的，還怕殺人嗎？」，伊不得已的情況只
    好簽下本票，這段話是實在的；94年2 月7 日當天，乙○○
    帶了6 、7 人強押伊，乙○○當天除了講剛才講的話以外，
    沒有其他的行為，就是前面踢伊一腳，之後他就坐在後面等
    語明確（見本院卷第132 反面、133 頁）。據上，共犯乙○○眼見被告拿出本票以後，亦在旁附和要求被害人簽寫本票
    ，而其眼見被害人不從，即出言恫嚇威逼，再參以被告與被
    害人本不相識又無利害糾紛，其雖聽聞乙○○與被害人口角
    衝突，承諾會為乙○○出氣，惟倘非經由乙○○授意，被告
    只要率眾毆打被害人即可達到出氣之目的，又豈會想到可以
    進一步要求被害人簽寫本票、借據；何況乙○○明知被害人
    係因與其先前發生衝突，才會遭到被告率眾強押至美的海產
    店內，其發現被告在該處拘束被害人行動，又進一步強逼被
    害人簽立本票，倘其並無此意思，理應出手阻止被告等人之
    行為；此外，由案發後乙○○欲與被害人和解，被告即聽從
    其指示將本票歸還被害人等情以觀，亦足佐證被告上揭行為
    始終在乙○○之授意範圍內甚明。從而，乙○○對於被告夥
    同其他身分不詳男子剝奪被害人之行動自由，並以上開強暴
    方法脅迫被害人簽寫本票之全部行為，始終知情而參與其中
    ，至屬灼然，至於其證稱沒有要求被告拿本票出來給被害人
    簽，也沒說過上開恐嚇被害人之話語云云，顯係推諉卸責之
    詞，不足採信。
  (五)再按刑法妨害自由罪，原包括私禁及以其他非法方法剝奪人
    之行動自由而言，所謂非法方法，當包括強暴脅迫等情事在
    內（最高法院74年臺上字第3404號判例參照）。本案被害人
    遭被告、乙○○夥同其他成年男子以強暴方法控制行動自由
    在先，其於客觀上已被置入被告等人實力支配之下，且主觀
    上想離去之自由意志持續受到壓制，則若非被害人已滿足被
    告等人要求，而得其等首肯，此一主、客觀之壓迫狀態仍然
    繼續存在，均應認為係被告等人妨害自由行為之延續；又衡
    之常情，一般人在身體遭到毆打，生命遭受恐嚇威脅之下，
    即使恐嚇、毆打之行為人未明白表示「不得擅自離去」等語
    ，被害人在未依照行為人指示完成特定事項，且未經明確表
    示釋放前，當亦不敢自行離去，被告先夥同其他男子在被害
    人家門口毆打被害人，再將被害人強押至美的海產店，又下
    手實施傷害行為，均足使被害人內心受到壓迫，而不敢自由
    行動，則縱使被害人未嘗試逃走，亦不能認為被害人主觀上
    有同意配合被告等人指示停留於該處之意思；再者，被害人
    於本院審判程序中經訊以：「你當時是有表示想要先回去的
    意思是不是？」，答稱：「對。我當時想回去，旁邊有一個
    也是乙○○的鄰居，我一直求，我看到認識的人，我就叫他
    放我走。」，訊以：「當時丙○○、乙○○或其他在場人，
    有具體用什麼言語說你不能離開嗎？」，答稱：「丙○○說
    我碰到他是我倒楣，他說什麼從大陸回來，又從哪邊來的，
    我又不認識他，就是不准我走，因為我有要求他們放過我，
    他們那麼多人一直打。」訊以：「你所謂他們不讓你走，是
    他們擋住你的路，還是他們在旁邊恐嚇你，讓你不敢走？」
    ，答稱：「用酒瓶一直往我的腦袋打，一直叫我寫，打到我
    屈服。」，訊以：「你是否是因為被毆打，所以你才不敢離
    開，並且簽立本票及借據？」，答稱：「對，我要走他們不
    給我走。」等語（見本院卷第136 頁），足見被害人當時即
    苦苦哀求被告等人讓其先行返家，惟因被告尚未達到目的，
    故仍不讓被害人離開該處，而持續毆打被害人並逼迫被害人
    簽立本票及借據，從而，被告、乙○○與其他身分不詳之成
    年男子於當時自有違反被害人意思而持續將被害人拘束於上
    開處所之行為，自無疑問。再被害人當時係凌晨4 時許被帶
    至美的海產店，至7 時許離開該處，之後即由其友人陪同就
    醫一節，亦經被害人於審判時證稱：伊當天被押去海產店，
    在海產店待約3 個多小時，在這3 個多小時當中，伊當然想
    要離開海產店，也有跟乙○○、丙○○說伊想要離開，但他
    們不讓伊走；伊是4 點下樓補貨，4 點多到，大約7 點離開
    ；7 點多才從海產店離開，朋友帶伊到醫院，之後就去派出
    所報案，伊應該是待到6 、7 點，看醫生證明的時間就知道
    ，因為伊出來就馬上去醫院等語甚明（見本院卷第134 頁）
    ，而被害人係於當天上午8 時2 分前往醫院急診一節，並有
    長庚醫院診斷證明書在卷可資佐證（見偵一卷第9 頁），是
    被告與其他成年男子係從當日上午4 時許至7 時許，拘束被
    害人行動自由時間約3 個小時之事實，亦堪認定。
  (六)至於被告雖以上開情詞置辯。惟查：美的海產店於案發前一
    天晚上約11時許早已打烊，被告在打烊前並未進入該店消費
    ，而案發當時老闆娘已離開該店，僅剩下甲○○之弟即廚師
    乙○○在該處一節，業經證人甲○○證述甚明（見本院卷第
    191 、192 頁），顯見被告辯稱到海產店吃尾牙云云，與事
    實不符，不足採信；又審酌被害人與被告素不相識，於過去
    毫無任何仇怨糾紛，至於乙○○於案發前不久尚與前來消費
    之被害人友人發生口角衝突，本案倘如被告所述案發當日是
    乙○○率眾強押被害人並逼簽借據、本票，則被害人自無偏
    袒迴護乙○○而故意設詞誣陷被告之裡；再參酌被告於偵查
    中經檢察官訊以：「是否有於94年2 月7 日凌晨4 點20分帶
    人到臺北市○○街103 號2 樓戊○○住處，把他押到合江街
    102 巷4 號1 樓海產店內？」，答稱：「有。」，訊以：「
    為何把他押到海產店？」，答稱：「人家叫我這麼做的。」
    ，訊以：「誰叫你做的？」，答稱：「姓方的，他們好像有
    糾紛。海產店就是乙○○的，押他到店內去講，做什麼我不
    清楚。」；又訊以：「乙○○說都是你叫去的？問題是我沒
    打阿。是方叫我打電話找人的，人我叫的是事實，但不是我
    打的。」（見偵四卷第7 、8 頁），足見被告前於偵查早已
    承認其應乙○○要求聯絡真實身分不詳之男子多人到場，並
    將被害人強押至美的海產店之事實，則被告於審判中又否認
    上揭犯行，無非為嗣後畏罪卸責之詞，不足採信。
  (七)另按廢止前懲治盜匪條例第5 條第1 項第1 款之強盜罪，係
    以意圖為自己或第三人不法所有，以強暴、脅迫、藥劑、催
    眠術或他法致使不能抗拒而取他人之物或使其交付，為構成
    要件（上開要件與刑法第328 條第1 項強盜罪相同）。所謂
    「致使不能抗拒」，係指行為人所施用之強暴、脅迫等非法
    方法，在「客觀上」足使被害人喪失意思自由，並達於不能
    抗拒之程度者而言；倘未達於此程度，因被害人「主觀上」
    之畏懼，不敢出而抵抗，任其取得財物者，除合於恐嚇取財
    罪之要件，應論以該罪名外，要難以強盜罪相繩（最高法院
    89 年 度臺上字第3783號判決參照）。本案被告當時雖夥同
    多名男子強迫被害人簽寫本票，被害人不遵從，即遭多次毆
    打，然由前揭被害人提出之診斷證明書以觀，被害人所受傷
    勢僅有頭皮二處2 公分之挫傷及臉部5 公分之撕裂傷，可見
    被害人當時雖有遭人毆打，惟其身體並未受有嚴重外傷，身
    體器官亦未受有損傷，應可推認被告等人當時下手之力道仍
    有所保留，其等雖動手毆打被害人，惟目的尚非以強大不法
    腕力攻擊被害人，使被害人達於完全不能抗拒之程度，而只
    在於持續對被害人施加心理上壓力，慢慢逼使被害人就範，
    從而，被害人當時遭逢此種現實不法侵害，其因不敢反抗，
    意思自由固已遭受壓抑，然尚難認為此一侵害已經到達足以
    使被害人完全喪失意思自由而無法抗拒之程度至明，是本案
    被告等人行為應尚未達於強盜程度，併予說明。
  (八)另本案關於被告所召集不詳身分之男子人數，被害人於警詢
    、偵查至本院審理中，或稱有7 、8 人，或稱共6 、7 人，
    前後陳述並非完全一致，惟考量當時被害人遭被告率人毆打
    ，又被強押至美的海產店內簽寫借據、本票，事出突然，被
    害人不僅內心深感畏懼，且其在如此混亂、倉促之情狀下，
    無法精確指出當時在場男子之人數，自屬合乎常理，惟本諸
    罪疑惟輕原則，就此部分不一致之處，自應為最有利於被告
    之認定，故認定當時被告、乙○○係夥同不詳身分之男子6
    人共同為前開犯行（至於乙○○於審判中雖證稱被告僅帶4
    、5 名男子到場，惟其前於警詢中係供稱有5 、6 名男子到
    場，偵查中稱有7 、8 人到場，且其自身亦為共犯，就此事
    自有避重就輕之嫌，不足採信）。至於被害人於本院審理中
    ，雖曾證稱其當時共簽寫面額500 萬元本票3 張、面額600
    萬元本票3 張等語（見本院卷第133 頁反面），惟被害人前
    於警詢、偵查中均係陳稱伊不能確定確切簽寫本票的張數有
    幾張等語（見偵二卷第11頁，偵三卷第15頁），又本案除被
    告於94年即以交還給告訴人之本票3 張以外，迄今亦只出現
    被告交付予劉玫妏之本票1 張（即如附表編號1 至4 所示之
    本票），另被告則始終堅稱當時確實只取得4 張本票而已，
    故就此尚無證據認為被告於案發當時有要求被害人簽立附表
    以外之其他本票，亦併予說明。
  (九)綜上所述，本案事證明確，被告犯行已經證明，應予依法論
    科。
二、新舊法律之比較：
    按行為後法律有變更者，適用行為時之法律，但行為後之法
    律有利於行為人者，適用最有利於行為人之法律，刑法第2
    條第1 項定有明文。再按就法律變更，比較時應就罪刑有關
    之共犯、未遂犯、想像競合犯、牽連犯、連續犯、結合犯，
    以及累犯加重、自首減輕暨其他法定加減原因（如身份加減
    ）與加減例等一切情形，綜其全部罪刑之結果而為比較；又
    按裁判確定前犯數罪，而依刑法第51條定應執行刑時，其中
    一罪在新法施行前者，亦應為新舊法比較（最高法院95年度
    第8 次刑庭會議決議參照）。本案被告犯上開犯行後，刑法
    業於94年2 月2 日修正公布，95年7 月1 日施行，經查：
  (一)刑法第28條共同正犯之規定業已於94年1 月7 日修正，並於
    94年2 月2 日公布，95年7 月1 日施行；該條由2 人以上共
    同「實施」犯罪之行為，修正限縮為共同「實行」犯罪之行
    為者，始成立共同正犯，排除預備犯及陰謀犯共同正犯之處
    罰，自屬行為後法律有變更，而非僅係文字修正（最高法院
    97年度臺上字第1495號、96年度臺上字第3773號等判決意旨
    參照）。
  (二)關於罰金刑最低數額之規定，依修正前刑法第33條第5 款規
    定，及依現行法規所定貨幣單位折算新臺幣條例規定折算後
    ，最低額為銀元1 元即新臺幣3 元，依修正後刑法第33條第
    5 款規定，最低額則為新臺幣1,000 元，經比較結果，應以
    行為時法即修正前刑法規定對被告較為有利。
  (三)綜上所述，有關於刑法第28條共同正犯部分，修正後之規定
    系排除陰謀共同正犯、預備共同正犯等情形，惟就二人以上
    共同實行犯罪應論以共同正犯，則無論依修正前後之規定均
    無不同；而有關罰金刑之最低額之規定，依修正前規定可處
    被告銀元1 元以上之罰金，依修正後之規定則可處被告1,00
    0 元以上之罰金，以修正前刑法規定對被告較有利，是經綜
    合比較結果，應以修正前即行為時刑法對被告較為有利，故
    就被告所犯前揭犯行，自應整體適用修正前刑法之相關規定
    論處。
三、論罪科刑部分：
  (一)按刑法第346 條之恐嚇取財或恐嚇得利罪之恐嚇行為，不以
    將來之惡害通知為限，即以強暴脅迫為手段，而被害人未達
    於不能抗拒程度者，亦屬之（最高法院93年度臺上字第1073
    號判決參照）；又按以恐嚇為手段，使人簽發本票交付，因
    本票為有價證券，具有流通性，為恐嚇罪所謂財物之範圍，
    應成立恐嚇取財罪；若僅使人立據，因非交付現款，不過使
    人取得債權，祗能認為係財產上不法利益，僅能成立恐嚇得
    利罪。故以恐嚇為手段，使人簽發本票，必須依票據法之規
    定，記載應記載之事項，始能認為已完成發票行為，而有本
    票之效力。否則僅能認係債權文書，為取得財產上不法利益
    ，祗成立恐嚇得利罪（最高法院88年度臺上字第6748號判決
    參照）。再按刑法該條項之剝奪人行動自由罪與同法第304
    條第1 項之強制罪，其所保護之法益，固均為被害人之自由
    ，惟前者重在保護個人之行動自由，後者重在保護個人之意
    思自由；而刑法第302 條之妨害自由罪，係妨害他人自由之
    概括規定，故行為人具有一定目的，以非法方法剝奪人之行
    動自由者，除法律別有處罰較重之規定（例如略誘及擄人勒
    贖等罪），應適用各該規定處斷外，如以使人行無義務之事
    ，或妨害人行使權利為目的，而其強暴脅迫復已達於剝奪人
    行動自由之程度，即祇成立該罪，不應再依同法第304 條論
    處（最高法院29年上字第3757、2359號判例、72年度臺上字
    第5618 號、93年度臺上字第3309號判決意旨參照）。
  (二)查被告因乙○○對本案之前所發生之口角爭執心有不甘，出
    於教訓被害人之意，夥同乙○○及不詳成年男子6 人，先由
    被告率眾毆打被害人，再將之強押至美的海產店內，由被告
    等眾人接續毆打被害人戊○○致其成傷，並以肢體強暴、言
    語脅迫之方式，逼令被害人拿出身分證，並簽署被告事先備
    妥之空白借據及本票，惟因本票部分均未填入發票日期，尚
    未完成發票行為，故被告所取得者，僅為其對於被害人有債
    權文書之不法利益，核其所為，係犯刑法第346 條第1 項之
    恐嚇得利罪；且被告以上開非法方法剝奪被害人之行動自由
    ，但前後時間約3 小時，此部分之行為係犯刑法第302 條第
    1 項之以非法方法剝奪人之行動自由罪。被告與乙○○及其
    餘不詳成年男子6 人間，就上開之罪，均有犯意聯絡及行為
    分擔，為共同正犯。再被告以一行為犯恐嚇得利罪及以非法
    方法剝奪他人行動自由罪，應依刑法第55條規定從一重論以
    恐嚇得利罪。
  (三)爰審酌被告與被害人本無恩怨，僅因其友人乙○○與被害人
    有細故，即夥同他人犯下本案，犯罪之情節非輕，且對於社
    會治安危害重大，不宜輕縱，又其犯後僅坦承部分犯行，惟
    否認有何強押被害人到美的海產店內及強逼被害人簽寫借據
    、本票等行為，態度難認良好，兼參酌被告之素行、生活狀
    況、犯罪之動機、目的、手段、參與之情節等一切情狀，量
    處如主文所示之刑。又按刑法關於徒刑、拘役易科罰金之折
    算標準亦經修正，依修正前刑法第41條第1 項前段，及修正
    前罰金罰鍰提高標準條例第2 條前段規定，應以銀元100 元
    以上300 元以下折算1 日，經折算為新臺幣後，以新臺幣30
    0 元以上900 元以下折算1 日，而依修正後刑法第41條第1
    項前段規定，應以新臺幣1,000 元、2, 000元或3,000 元折
    算1 日，經比較結果，以行為時法即修正前刑法規定對被告
    較為有利，是爰並依修正前刑法第41條第1 項規定諭知易科
    罰金之折算標準。又查本案被告犯罪之時間（即94年2 月7
    日），係在96年4 月24日以前，所犯上開之罪，合於中華民
    國九十六年罪犯減刑條例第2 條第1 項第3 款所規定之減刑
    條件，應依該條例之規定減其宣告刑之二分之一。又因被告
    所犯係最重本刑5 年以下有期徒刑之罪，且經減刑為有期徒
    刑6 月，是應依上揭減刑條例第9 條之規定，並就其所減得
    之刑諭知易科罰金之折算標準（本案被告雖因於偵查中傳喚
    、拘提未到經檢察官發布通緝，惟被告係於前開減刑條例施
    行後始經檢察官通緝，尚無前開減刑條例第5 條所定不得減
    刑之情形，併予說明）。
  (四)至於卷存借據影本1 張、附表所示本票影本共4 張，除附表
    編號4 本票之影本係由劉玫妏出示後影本存卷外，餘均係由
    被害人出示為證而留存影本在卷，則雖該等文件係被告等因
    犯罪所得之物，但既已各交付被害人戊○○或劉玫妏，即非
    被告或乙○○等共同正犯所有之物，且附表編號4 所示本票
    顯係被告另案涉犯偽造有價證券罪之有價證券，亦為該案重
    要證物（詳後述），顯不應於本案宣告沒收，此外，上開物
    品又別無法定應沒收之事由存在，故不併予宣告沒收，併此
    指明。
  (五)又雖被害人因為被告上開恐嚇得利、傷害、妨害自由犯行，
    於94年2 月7 日前往派出所報案，惟因被害人於當時並未表
    明訴追被告等人傷害犯行之意思，嗣因被告於97年將如附表
    編號4 所示之本票交付予劉玟玫抵債，經劉玟玫向法院聲請
    強制執行被害人名下財產，被害人始具狀敘明其遭毆打成傷
    及就醫驗傷之情節，而向檢察官提出告訴（此有被害人警詢
    供述及告訴狀可稽），是難認被害人有於法定期間內提出傷
    害之告訴，併予說明。
四、至於被告於案發約3 年後，竟持由被害人所開立，且已填好
    發票日期、金額之如附表編號4 所示之本票交付予劉玫妏抵
    償債務，惟據被告於本院準備程序供稱：偵一卷第34頁之本
    票（即附表編號4 所示之本票）保證人是伊所寫的，日期也
    是伊寫的，金額、簽名是被害人寫的，保證人、日期是3 年
    後臨時要讓人家抵債為取信對方才寫的等語（見本院卷第11
    9 頁），另據證人劉玫妏於偵查中證稱：被告說戊○○欠他
    錢，我問是真的嗎，他說他沒錢告他，所以他交給伊，叫伊
    直接去告他等語（見偵二卷第18頁），是被告此部分之行為
    不無涉有詐欺及偽造有價證券之犯嫌，惟就此一部份起訴書
    事實欄僅記載「嗣於97年5 月間，因丙○○積欠劉玫玟多筆
    金錢債務，而持其中一紙本票（票號：217013號）交付劉玫
    玟供作債務抵償所用，經劉玫玟向臺灣臺北地方法院民事執
    行處聲請強制執行戊○○之財產，始報警循線查獲」，並未
    敘及被告有何偽造及行使偽造有價證券之犯意，亦未記載
    被告係於何時、何處填入發票日期、金額以完成發票行為，
    另參酌證據清單之待證事實及所犯法條欄，亦均未論及被告
    有偽造有價證券之犯行，檢察官亦當庭陳稱該部分並未在起
    訴範圍內等語（見本院卷第118 頁反面），足認此部份事實
    並不在檢察官起訴之範圍內。再者，被告將戊○○所被迫簽
    署之空白本票（附表編號四）填入金額、日期而持交予其債
    權人劉玫妏抵債乙節，其時間已係本案發生後約3 年，且據
    被告於本院準備程序中陳稱：被害人交付之本票、借據，都
    是乙○○說要放在伊這裡，後來伊要乙○○拿去還人家，但
    有一張遺漏了，剛好我欠人家錢，情急之下看到那張本票，
    就拿去抵債了等語（見本院卷第68頁），復經本院於審判程
    序中訊以：「在案發當時拿本票，就已經決定拿戊○○的本
    票去抵你的債務嗎？」，供稱：「沒有，不是。是97年我欠
    人家錢時，才看到那張本票，才拿去抵債。」等語（見本院
    卷第71頁反面），暨參酌卷存其他積極證據，實難認為被告
    於94年間強迫被害人簽寫本票之時，已有預見將來要持之作
    為抵償其積欠劉玫妏之債務之用，是則被告此部分之行為，
    應係其另行起意為之，是此部份行為如成立犯罪，亦難認為
    為本案檢察官起訴效力所及，是則被告另涉之詐欺、偽造有
    價證券犯嫌，應由檢察官另行偵辦處理，均附此敘明。
據上論斷，應依刑事訴訟法第299 條第1 項前段，刑法第2 條第
1 項前段、第346 條第2 項、第302 條第1 項，修正前刑法第28
條、第41條第1 項前段，中華民國九十六年罪犯減刑條例第2 條
第1 項第3 款、第7 條、第9 條，刑法施行法第1 條之1 第1 項
、第2 項前段，廢止前罰金罰鍰提高標準條例第2 條，判決如主
文。
本案經檢察官文家倩到庭執行職務
中    華    民    國    99    年    11    月    18    日
                  刑事第十八庭  審判長法  官  彭慶文
                                      法  官  林玉蕙
                                      法  官  陳思帆
上正本證明與原本無異。
如不服本判決應於收受送達後10日內向本院提出上訴書狀，並應
敘述具體理由；其未敘述上訴理由者，應於上訴期間屆滿後20日
內向本院補提理由書（均須按他造當事人之人數附繕本）「切勿
逕送上級法院」。告訴人或被害人如對於本判決不服者，應具備
理由請求檢察官上訴，其上訴期間之計算係以檢察官收受判決正
本之日期為準。
                                      書記官  林素霜
中    華    民    國    99    年    11    月    19    日
附錄本案論罪科刑法條：
中華民國刑法第346條
意圖為自己或第三人不法之所有，以恐嚇使人將本人或第三人之
物交付者，處6 月以上5 年以下有期徒刑，得併科1 千元以下罰
金。
以前項方法得財產上不法之利益，或使第三人得之者，亦同。
前二項之未遂犯罰之。
中華民國刑法第302條第1項
私行拘禁或以其他非法方法，剝奪人之行動自由者，處5 年以下
有期徒刑、拘役或3 百元以下罰金。
附表：
┌──┬───┬────┬────┬────┐
│編號│發票人│票號    │發票日  │到期日  │
├──┼───┼────┼────┼────┤
│ 一 │戊○○│217008  │（無）  │（無）  │
├──┼───┼────┼────┼────┤
│ 二 │戊○○│217009  │（無）  │（無）  │
├──┼───┼────┼────┼────┤
│ 三 │戊○○│217010  │（無）  │（無）  │
├──┼───┼────┼────┼────┤
│ 四 │戊○○│217013  │94.2.7  │95.9.1  │
└──┴───┴────┴────┴────┘

司法院資訊處製作；財團法人民間司法改革基金會備份。
